【裁判字號】    94,上易,2028
【裁判日期】    950119
【裁判案由】    竊盜
【裁判全文】
臺灣高等法院刑事判決                94年度上易字第2028號
上  訴  人  臺灣桃園地方法院檢察署檢察官
被      告  丙○○
            甲○○
            乙○○
上列上訴人因被告等竊盜案件，不服臺灣桃園地方法院94年度易
字第851號，中華民國94年10月4日第一審判決（起訴案號：臺灣
桃園地方法院檢察署94年度偵字第7810號），提起上訴，本院判
決如下：
    主  文
原判決關於丙○○部分撤銷。
丙○○連續竊盜，處有期徒刑捌月。
其他上訴駁回。
    事  實
一、丙○○因見桃園縣大溪鎮石門水庫因颱風過境水面浮有大量
    漂流木，認有利可圖，竟意圖為自己不法之所有，並基於概
    括犯意，自民國93年10月間某日起至94年3月1日前某日止，
    未得主管機關經濟部水利署北區水資源局之同意，即駕駛其
    不知情之父親廖維才所有之車號5072－LA自用小貨車（惟車
    身後方噴漆車號係MW－0176號）及向不詳姓名年籍之人借用
    之型號100挖土機各1輛至桃園縣大溪鎮○○段阿姆坪小段
    132、133－21地號之國有林地（由行政院農業委員會林務局
    管領）停放，再駕駛該挖土機至距前開國有林地10至20公尺
    遠處緊臨石門水庫集水區岸邊將屬於國有之漂流木陸續打撈
    上岸，再將打撈之漂流木置於自小貨車上載至桃園縣大溪鎮
    ○○段阿姆坪小段132、133－21地號空地堆放，而連續竊取
    如附表（原判決正本漏附表）所示之漂流木共計739支（材
    積共計274.42立方公尺〈原判決誤載為274.16立方公尺〉，
    價值新台幣11,594,433元）得手。同年3月1日，行政院農業
    委員會林務局新竹林區管理處大溪工作站技術士韋德宇至前
    開阿姆坪小段132、133－21地號附近國有林地巡視，發現上
    開132、133－21地號空地經人堆置大批漂流木，惟現場並未
    發現任何人，遂向大溪工作站通報。韋德宇嗣後至同年月9
    日前止並連續前往上開堆放漂流木林地巡視2至3次，亦均未
    發現任何人。迨同年月9日上午8時30分許，丙○○以每日1,
    000元之代價，僱請不知情之甲○○及乙○○2人共同前往上
    開地號國有林地，丙○○並委請乙○○駕駛廖維才所有車號
    LK－3566號自用小客車前往幫忙搬運截鋸之漂流木。同日（
    3月9日）上午10時許，韋德宇適會同其工作站主任黃麗萍及
    同仁、森林暨自然保育警察大隊新竹分隊員警前往上開堆置
    漂流木之國有林地勘查，當場發覺丙○○及甲○○、乙○○
    正以鏈鋸截鋸漂流木及以挖土機搬運截鋸完成之漂流木至自
    小貨車上而驅前查緝，丙○○及甲○○、乙○○查覺後，隨
    即共乘舢舨逃逸，而將前開自小貨車、挖土機及自小客車各
    1輛、鏈鋸1部遺留在現場。經警依該等車輛之車籍資料查出
    係廖維才所有，再循線查知丙○○並通知其至警局說明，而
    查悉上情。
二、案經桃園縣政府警察局大溪分局報告臺灣桃園地方法院檢察
    署檢察官偵查起訴。
    理  由
壹、撤銷改判部分（即被告丙○○部分）：
一、訊據被告丙○○對其自93年下半年起連續半年，在每次颱風
    下雨過後，1 人駕駛前開挖土機至緊臨桃園縣大溪鎮○○段
    阿姆坪小段132、133－21地號空地之石門水庫集水區將靠近
    岸邊之漂流木陸續打撈上岸，再將打撈之漂流木置於前開自
    小貨車上載至前開地號空地堆放，94年3月9日以每日1,000
    元代價僱請甲○○及乙○○前去上開地號土地幫忙搬運漂流
    木時，因查覺韋德宇等人前來查緝時3人即共乘舢舨逃逸等
    節，於原審審理時均自白不諱，核與證人韋德宇於原審審理
    時到庭具結證述之情節相符（均見原審94年9月20日審判筆
    錄），此外，復有大溪分局百吉派出所代保管條、贓物認領
    保管單、涉嫌大溪鎮○○段阿姆坪小段國有林地內竊取漂流
    木材積明細表、現場位置圖各1份、現場照片52幀、森林被
    害告訴書、大溪工作站森林案件調查報告書、森林被害報告
    （處理）單、森林主副產物被害價格查定書、國有林產物處
    分價金查定書、林產物處分價金查定表、國有林產物生產費
    用查定明細表、大溪鎮○○段阿姆坪小段國有林地內漂流木
    材積統計表各1份、大溪鎮○○段阿姆坪小段國有林地內漂
    流木材積明細表18份、森林主副產物價格查定書、林產物處
    分價金查定表各1份在卷可稽，足認被告丙○○上開自白，
    與事實相符，可以採信。又查被告丙○○自93年下半年起連
    續半年至前開石門水庫集水區岸邊打撈漂流木一節，已據被
    告丙○○於原審審理時供陳甚明，有如前述，而證人韋德宇
    於原審審理時亦證稱：其於94年3月1日巡山時始發現上開13
    2、133－21地號國有林地經人堆置大量漂流木，且嗣後至同
    年月9日前再前往上址巡視2至3次，現場均未見任何人，且
    所堆置之漂流木並無增加或減少等語（見原審94年9月20日
    審判筆錄），復參酌被告丙○○為警查獲伊所打撈堆置之漂
    流木達739支，材積共計274.42立方公尺，數量及體積龐大
    ，衡情自非被告丙○○在1日內即可打撈完成，是綜析上情
    以觀，被告丙○○所為伊係自93年下半年起連續打撈半年之
    自白與事實相符，可以採信，由此亦足認定被告丙○○係自
    94年10月間某日起至94年3月1日前某日連續以挖土機打撈前
    開石門水庫集水區岸邊之漂流木無訛，公訴意旨認被告丙○○係於94年3月間某日打撈前述漂流木一節，尚屬誤會，附
    此敘明。
二、被告丙○○雖辯稱：森林法有規定政府打撈時間過後，伊就
    可以自由打撈，不算偷的，伊是在水庫撿的，以前那邊的人
    都是這樣撿的云云。然查，扣案之漂流木為樟木、扁柏、香
    杉、紅檜、松木、肖楠等樹種，應屬石門水庫上游之桃園縣
    復興鄉國有林班地內之原生林木，係屬國有，因颱風等天然
    災害沖刷至石門水庫集水區域，依照台灣省政府前公告漂流
    木指定承撈區域，其主管監督機關為經濟部水利署北區水資
    源局，業據證人韋德宇於原審、本院審理時證述明確，而一
    般民眾如須打撈應依國有林產物處分規則之規定申請始得打
    撈，被告丙○○未經許可而予取之，自屬竊盜行為，亦難以
    不知或誤解法令之規定而減免其刑責，被告丙○○前開所辯
    ，洵無足取。綜上所述，本件事證明確，被告丙○○犯行可
    以認定，應依法論科。
三、核被告丙○○所為，係犯刑法第320條第1項之之普通竊盜罪
    。被告丙○○多次竊盜犯行，時間緊接，方法相同，復均觸
    犯構成要件相同之罪名，顯係基於概括犯意為之，依連續犯
    規定論以一罪，並依法加重其刑。公訴人雖僅就被告丙○○
    於94年3月間某日竊取前述漂流木之犯行提起公訴，然檢察
    官就犯罪事實一部起訴，其效力及於全部，被告丙○○自93
    年10月間某日起至94年3月1日前竊取前述漂流木部分之犯罪
    事實，與前揭經檢察官起訴並論罪科刑之該部分犯罪事實，
    有連續犯之關係，已如前述，本院自應就屬於裁判上一罪之
    該部分一併加以裁判，附此敘明。公訴人認被告丙○○與甲○○、乙○○共同基於犯意聯絡，於前開時、地，共同竊取
    上開漂流木得手，認被告丙○○所為應係犯刑法第321條第1
    項第4款之結夥3人以上竊盜罪，惟本院經審認結果，認並無
    證據證明被告甲○○、乙○○有夥同被告丙○○共同竊盜前
    開漂流木之事實（理由詳如後貳所述），公訴人起訴及提起
    上訴時均以被告丙○○係犯刑法第321條第1項第4款之加重
    罪，尚有未洽，惟社會基本事實同一，爰予變更起訴法條。
四、原審以被告丙○○犯前揭竊盜罪，事證明確，據以論罪科刑
    ，雖非無見。惟查被告丙○○所竊取之漂流木市價高達1千
    餘萬元，原審論以被告丙○○有期徒刑6月，尚難認罪刑相
    當。檢察官上訴意旨就原審量處被告等罪刑失衡，指摘原判
    決此部分不當，為有理由，原判決此部分亦有前揭可議之處
    ，自應由本院將原判決關於此部分予以撤銷改判。爰審酌被
    告丙○○所竊取之漂流木數量達739支，價值11,594,433元
    ，犯罪情節非輕，並衡諸其犯罪動機、目的、手段、所生危
    害及犯罪後之態度等其他一切情狀，量處如主文第2項所示
    之刑。至扣案之車號5072－LA自用小貨車及型號100挖土機
    各1輛，雖係被告丙○○用以竊取前開漂流木所用之物，惟
    均非被告所有，業據被告丙○○供陳甚明；而扣案之鏈鋸1
    台，則係被告在竊取前開漂流木得手後，用以截鋸漂流木以
    利事後載運之物，扣案之車號LK－3566號自用小客車1輛，
    係查獲當日被告丙○○委請乙○○開往查獲地點停放，均與
    其所犯本件竊盜犯行無直接關連，上開扣案之物，均不另為
    沒收之宣告。
貳、上訴駁回部分（即被告甲○○、乙○○部分）：
一、公訴意旨另認：被告甲○○、乙○○夥同被告丙○○共同意
    圖為自己不法之犯意聯絡，於94年3月間，以駕駛舢舨將桃
    園縣大溪鎮阿姆坪石門水庫內之漂流木托運至岸邊，再利用
    怪手打撈至岸上之方式，共同竊取石門水庫集水區內屬於國
    有之漂流木共計739支，得手後，將之放置於集水區旁之大
    溪鎮○○段阿姆坪小段132、133－21地號空地上。嗣於94年
    3月9日上午10時許，為警發現被告3人在上開空地截鋸及吊
    運漂流木，被告3人隨即共乘舢舨逃逸，經警依現場所留自
    小貨車車號而循線查獲。因認被告甲○○、乙○○，均涉犯
    刑法第321條第1項第4款之結夥3人以上竊盜罪嫌。
二、按犯罪事實應依證據認定之，無證據不得認定其犯罪事實；
    又不能證明被告犯罪者，應諭知被告無罪之判決，刑事訴訟
    法第154條第2項、第301條第1項分別定有明文。而事實之認
    定，應憑證據，如未發現相當證據或證據不足以證明，自不
    能以推測或擬制之方法，為裁判基礎（最高法院40年臺上字
    第86號判例）。再認定不利於被告之事實，須依積極證據，
    苟積極證據不足為不利於被告事實之認定時，即應為有利於
    被告之認定，更不必有何有利之證據（最高法院30年上字第
    816號判例）；又所謂「積極證據足以為不利被告事實之認
    定」係指據為訴訟上證明之全盤證據資料，在客觀上已達於
    通常一般之人均不致於有所懷疑，而得確信被告確曾犯罪之
    程度，若未達到此一程度，而有合理懷疑之存在時，即無從
    為有罪之認定（最高法院76年臺上字第4986號判例）。申言
    之，認定犯罪事實所憑之證據，雖不以直接證據為限，間接
    證據亦包括在內，然而無論直接證據或間接證據，其為訴訟
    上之證明，須於通常一般之人均不致有所懷疑，而得確信其
    為真實之程度者，始得據為有罪之認定，倘其證明尚未達此
    一程度，而有合理之懷疑存在而無從使事實審法院得有罪之
    確信時，即應由法院為諭知被告無罪之判決；換言之，事實
    審法院倘已踐行完畢調查證據之程序後，仍無法形成「被告
    確有該當各該構成要件所欲處罰之構成要件事實」之確信時
    ，即應依刑事訴訟法上「罪疑利益歸於被告（亦即，倘有懷
    疑則從被告之利益作解釋）」之證據法則，逕為被告有利之
    認定。
三、公訴人認被告甲○○、乙○○涉有結夥3人以上之竊盜犯行
    ，係以證人韋德宇所證述情節，及卷附現場照片、森林主副
    產物價格查定書、國有林產物處分價金查定書及勘驗筆錄為
    其主要論據。
四、訊據被告甲○○、乙○○固均不否認有於前揭為警查獲時、
    地，幫丙○○搬運浮木至自小貨車上，並於韋德宇等人前來
    查緝時，與丙○○共乘舢舨逃逸之事實，惟均堅詞否認有夥
    同丙○○共同竊盜石門水庫集水區內之漂流木犯行，被告甲○○辯稱：94年3月9日當日上午，伊在路上碰到丙○○，丙○○說以1天工資1,000元之代價要伊去幫忙搬運該批木材，
    也不知道該批木材要做何用，伊到現場不到20分鐘就被查獲
    ，伊並未與丙○○共同打撈石門水庫之漂流木等語。被告乙○○辯稱：查獲當天係丙○○以1天1,000元代價要伊去幫忙
    搬運那些木材，伊並無與丙○○共同竊取石門水庫之漂流木
    等語。
五、經查：
  (一)被告甲○○、乙○○堅決否認行竊，而被告丙○○於原審審
    理時亦一再供述查獲之漂流木係伊從93年下半年開始連續半
    年，在每次颱風下過雨後，陸續去打撈的，都是伊1 人在岸
    邊以怪手拉上來的，並未找甲○○及乙○○一起去撈，有怪
    手1個人就可以撈了等語明確（見原審卷附94年9月20日審判
    筆錄）。則公訴人認被告甲○○、乙○○有夥同丙○○於前
    開時、地，共同竊取前述漂流木，已堪質疑。而證人韋德宇
    最早於94年3月1日，至前開阿姆坪小段132、133－21地號附
    近國有林地巡視，係先發現上開地號空地經人堆置大批漂流
    木，惟在現場並未發現任何人，嗣後至同年月9日前止再前
    往上開堆放漂流木林地巡視2至3次，亦均未發現任何人，且
    現場堆置之漂流木均無增加或減少，迨同年月9日上午10時
    ，韋德宇再會同其工作站主任及同仁、森林暨自然保育警察
    大隊新竹分隊員警前往上開堆置漂流木之國有林地勘查，始
    發覺被告丙○○及甲○○、乙○○以鏈鋸截鋸漂流木及以挖
    土機搬運截鋸完成之漂流木至前述自小貨車上而趨前查緝，
    繼而循線查獲本案等情，業據證人韋德宇於原審審理時到庭
    證述明確（見原審卷94年9月20日審判筆錄），是依證人韋
    德宇前開所述情節，固可認為警方於前揭時、地，所查獲之
    漂流木係國有之失竊物，惟證人韋德宇最早於94年3月1日發
    現該批堆置之漂流木現場並未見有何人，另其嗣後至同年月
    9日前再至堆置漂流木現場2至3次，亦均未見有何人在現場
    ，是證人韋德宇並不知悉本案漂流木係何人所竊至明。而卷
    附現場照片、森林主副產物價格查定書、國有林產物處分價
    金查定書及勘驗筆錄等文件，僅足認定前述為警查獲之漂流
    木係遭人行竊而堆置之物及其價值查定之依據，並無其他證
    據足認被告甲○○、乙○○共同參與行竊。
  (二)被告甲○○、乙○○固不否認有於94年3月9日與被告丙○○
    共同前往上開大溪鎮○○段阿姆坪小段132、133－21地號之
    國有林地，幫丙○○搬運堆置之漂流木，並於韋德宇等人前
    來查緝時與丙○○共乘舢舨逃逸之事實，核與被告丙○○於
    本院95年1月5日以證人身分作證，證稱其於警詢、偵查、原
    審所述，關於被告甲○○、乙○○部分均為實情，及證人韋
    德宇於原審審理時供證之情節相符，依上開證據，僅足以證
    明被告甲○○、乙○○有持有、搬運及保管贓物之事實，並
    不足以作為被告甲○○及乙○○有與丙○○共同竊取上開漂
    流木之證明，尚難以被告甲○○、乙○○2人此舉搬運贓物
    及見韋德宇等人前來查緝即與丙○○共乘舢舨逃逸之事實即
    認定其等即有與丙○○共同竊取前開漂流木之犯行。況行竊
    態樣多種，其犯罪構成要件與贓物罪亦異，被告甲○○、乙○○固與同案被告丙○○共同在前開地號空地上搬運漂流木
    而被警查獲，惟此亦僅能證明被告甲○○、乙○○在當時均
    持有該失竊漂流木，至於該失竊漂流木是否係被告甲○○、
    乙○○與被告丙○○共同所竊，尚乏證據證明，而被告甲○○、乙○○所辯其等係查獲當日應丙○○之邀前往該處幫忙
    搬運漂流木，與同案被告丙○○所供述情節亦屬相符，自難
    僅以被告甲○○、乙○○持有該失竊漂流木，即以竊盜罪相
    繩。
  (三)檢察官提起上訴時，以：被告等於94年3月9日上午10時許，
    在桃園縣大溪鎮○○段阿姆坪小段132、133之21號空地上，
    因搬吊運及截鋸石門水庫集水區內之漂流木，為林務局人員
    會同警方當場查獲，然被告3人隨即駕駛舢舨逃逸等情，為
    被告等人所不否認，並經證人即林務局巡山員韋德宇於審理
    時證述屬實，復有現場照片附卷可稽。而依據上開現場查獲
    照片觀之，查獲地點設有簡便之道路以供通行，又堆放之漂
    流木數目眾多、每根樹木體積龐大，外觀均屬良好，並未達
    腐爛程度，並且已有甚多之漂流木已然鋸成塊狀或角材，顯
    見應非短時間內所為，且該等漂流木放置時間未久，應係查
    獲前之近期及查獲當日始自石門水庫內撈取。換言之，若以
    一人之力實無法達到開整道路或堆積漂流木達到上開之規模
    ，且亦無法單獨將巨大之漂流木割鋸成塊狀，故而應係長期
    及多人所為。至被告甲○○、乙○○雖辯稱：係查獲當日因
    剛好經過該地，應被告之雇請，第一天幫忙搬運漂流木云云
    ，惟徵諸被告丙○○於警詢時已然供述現場之自小客車係被
    告乙○○開去現場，顯與被告乙○○所辯情形不符外，另查
    獲地點偏僻，平日應甚少有人經過，若現場情狀須多人持續
    長期為之，則撈取之人要臨時尋找幫手或他人偶而參與有其
    不便及困難之處，是以應係當場查獲之被告3人自始即一同
    所為。再者，本案查獲地點係屬國有林地一情，業據證人韋
    德宇於審理時證述屬實，復觀諸卷附現場照片可知，上開地
    點所堆放之漂流木體積均屬龐大，因而在被告等人未將漂流
    木切割成僅憑人力即可移動或將之搬運至貨車上之前，或因
    該等漂流木仍在林務局之管領支配下（參最高法院92年第17
    次刑事庭決議），或因行為人無法完全支配，而屬竊盜之接
    續行為，故本案中不論漂流木是何時自水庫撈至岸上，抑或
    被告甲○○、乙○○僅僅於查獲當日為搬運、切割已然堆置
    於岸上之漂流木，在客觀上均無礙於被告等人之行為係屬竊
    盜犯行，並且在直到渠等將漂流木切割及搬運至貨車上後，
    始達到竊盜行為完成並為既遂之程度。況且，觀諸被告乙○○於警詢時已然供稱：伊在該處用手將木材搬運至岸邊，於
    準備程序時另供述：搬他們起來之浮木等語，而被告揚鐘則
    供稱：丙○○叫伊跟他一起去撈浮木等語可知，被告等人確
    於查獲當日有自石門水庫中撈取漂流木而該當竊盜罪構成要
    件之行為，至為灼然。然原審未能審酌上情，尤其是被告甲○○、乙○○之前開自白部分，卻逕認被告甲○○、乙○○
    僅有持有、搬運及保管贓物之行為，與被告丙○○間並無竊
    盜罪之共犯關係，其認事用法難謂無違誤之處等語。惟查：
    最高法院92年第17次刑事庭決議係以：「他人盜伐後未運走
    之木材，仍屬於林地內之森林主產物。森林法第50條第1項
    所定竊取森林主、副產物之竊取云者，即竊而取之之謂，並
    不以自己盜伐為限，縱令係他人盜伐而仍在森林內，既未遭
    搬離現場，自仍在管理機關之管領力支配下，如予竊取，仍
    為竊取森林主產物，應依森林法之規定論處。」惟本案係由
    被告丙○○竊得前開漂流木（竊盜行為已完成），各該漂流
    木已為被告丙○○所竊得之贓物，被告甲○○、乙○○前往
    搬運上開贓物，並非要再將之竊取，與前開最高法院決議意
    旨不同。且依證人韋德宇於本院95年1月5日審判時，就「你
    們去看木頭是自然漂流下來的還是人工去鋸下來的？」證稱
    ：「是漂流物，有些木頭有加工的鋸痕，大部分是新的。」
    等語，被告甲○○、乙○○前往搬運上開贓物，至於檢察官
    所主張查獲地點偏僻，平日應甚少有人經過，若現場情狀須
    多人持續長期為之，則撈取之人要臨時尋找幫手或他人偶而
    參與有其不便及困難之處，是以應係當場查獲之被告3人自
    始即一同所為等語。係屬推測之情節，惟尚乏證據足以認定
    被告甲○○、乙○○有共同參與竊取之行為。
  (四)綜上所述，公訴人所持論據，既有前述不能排除之有利於被
    告之合理懷疑存在，此外，復查無其他積極證據足認被告甲○○、乙○○所為確有與同案被告丙○○共同竊取漂流木而
    該當刑法結夥3人以上竊盜罪名之構成要件，徵諸首開說明
    ，不能證明被告甲○○、乙○○犯罪。
六、原審關於被告甲○○、乙○○部分，以不能證明其等犯罪為
    由，諭知其等無罪之判決，經核於法並無違誤。檢察官上訴
    意旨仍以前詞，以被告甲○○、乙○○犯刑法第321條第1項
    指摘原判決此部分不當，為無理由，應予駁回。
七、至於被告甲○○、乙○○在搬運上開贓物時，是否已有搬運
    之物為贓物之認識，是否涉犯贓物罪嫌部分，應由檢察官另
    行偵查處理，附此說明。
據上論斷，應依刑事訴訟法第369條第1項前段、第368條、第364
條、第299條第1項前段、第300條、第301條第1項，刑法第56條
、第320條第1項，罰金罰鍰提高標準條例第1條前段，判決如主
文。
本案經檢察官吳國南到庭執行職務。
中    華    民    國    95    年    1     月    19    日
                  刑事第十八庭  審判長法  官  吳昭瑩
                                      法  官  楊貴雄
                                      法  官  李英勇
以上正本證明與原本無異。
不得上訴。
                                      書記官  李信穎
中    華    民    國    95    年    1     月    23    日
附錄本案論罪科刑法條全文
中華民國刑法第320條
意圖為自己或第三人不法之所有，而竊取他人之動產者，為竊盜
罪，處五年以下有期徒刑、拘役或五百元以下罰金。
意圖為自己或第三人不法之利益，而竊佔他人之不動產者，依前
項之規定處斷。
前二項之未遂犯罰之。


司法院資訊處製作；財團法人民間司法改革基金會備份。
